ACORDAO-COMPLETO-2382479

ACÓRDÃO 11376/2019 ATA 39/2019 - SEGUNDA CÂMARA

VISTOS, relatados e discutidos estes autos de tomada de contas especial, nos quais foram opostos Embargos de Declaração contra o Acórdão 920/2019, retificado, por inexatidão material, pelo Acórdão 2976/2019-TCU-Segunda Câmara,
ACORDAM os Ministros do Tribunal de Contas da União, reunidos em Sessão da 2ª Câmara, diante das razões expostas pelo Relator, em:
9.1. conhecer dos presentes Embargos de Declaração, com base nos arts. 32, inciso II, e 34 da Lei 8.443/1992, para, no mérito, rejeitá-los, por inexistir omissão, obscuridade ou contradição a ser corrigida na deliberação recorrida;
9.2. dar ciência deste acórdão ao recorrente e aos demais interessados.

Embargos de declaração contra decisão que negou provimento a recurso de reconsideração interposto contra decisão de irregularidades das contas e aplicação de multa, proferida em tomada de contas especial versando sobre irregularidades na execução do Contrato de Repasse 128118-07/2001, o qual objetivava a construção de 100 casas populares no Município de Formoso do Araguaia/TO.

Segunda Câmara

Governo do Estado do Tocantins; Município de Formoso do Araguaia/TO.

3. Interessados/Responsáveis/Recorrentes:
3.1. Interessado: Município de Formoso do Araguaia/TO (02.075.216/0001-41).
3.2. Responsáveis: Aleandro Lacerda Gonçalves (XXX.142.571-XX); Idelvan Alves da Silva (XXX.580.491-XX); Josp Construtora Ltda. (08.663.135/0001-49); Paulo Leniman Barbosa Silva (XXX.905.624-XX); Pedro Rezende Tavares (XXX.752.321-XX).
3.3. Recorrente: Idelvan Alves da Silva (XXX.580.491-XX).

13.1. Ministros presentes: Ana Arraes (Presidente), Augusto Nardes (Relator) e Raimundo Carreiro.
13.2. Ministro-Substituto convocado: Augusto Sherman Cavalcanti.
13.3. Ministros-Substitutos presentes: Marcos Bemquerer Costa e André Luís de Carvalho.

AUGUSTO NARDES

Ministro Augusto Nardes.

Tratam os autos, originariamente, de tomada de contas especial resultante da conversão de representação formulada pelo Tribunal de Contas do Estado do Tocantins - TCE/TO noticiando a ocorrência de possíveis irregularidades na execução dos Contratos de Repasse 0197650-11/2006 e 128118-07/2001, os quais objetivavam, respectivamente, a construção de quadra poliesportiva e de 100 casas populares no Município de Formoso do Araguaia/TO.
2.	Mediante o Acórdão 4698/2015-TCU-Segunda Câmara, retificado, por inexatidão material, pelos Acórdão 9700/2015-TCU-Segunda Câmara e 2.249/2016-TCU-1ª Câmara e mantido pelo Acórdão 6273/2016-TCU-Segunda Câmara, este Tribunal decidiu, entre outras medidas, pela irregularidade das presentes contas e pela aplicação da multa prevista no art. 58, inciso II, da Lei 8.443/1992, no valor de R$ 4.000,00, ao Sr. Idelvan Alves da Silva, em razão de infrações apuradas na condução do certame que resultou no supracitado Contrato de Repasse 128118-07/2001.
3.	Irresignado com o acórdão condenatório, o responsável supracitado interpôs recurso de reconsideração, ao qual foi negado provimento, nos termos do Acórdão 920/2019, retificado, por inexatidão material, pelo Acórdão 2976/2019-TCU-Segunda Câmara.
4.	Nesta oportunidade, apreciam-se embargos de declaração (peças 314 e 319) opostos pelo Sr. Idelvan Alves da Silva em face desse decisum, abaixo transcrito:
"VISTOS, relatados e discutidos estes autos em que se apreciam, nesta fase processual, Recursos de Reconsideração interpostos contra o Acórdão 4698/2015-TCU-Segunda Câmara, retificado pelos Acórdão 9700/2015-TCU-Segunda Câmara e 2.249/2016-TCU-1ª Câmara e mantido pelo Acórdão 6273/2016-TCU-Segunda Câmara,
ACORDAM os Ministros do Tribunal de Contas da União, reunidos em Sessão de 2ª Câmara, ante as razões expostas pelo Relator, em:
9.1. com fundamento no art. 32, parágrafo único, da Lei nº 8.443/1992 c/c o art. 285, § 2º, do Regimento Interno do TCU, conhecer dos presentes recursos e, no mérito, negar-lhes provimento, mantendo-se na íntegra o acórdão recorrido;
9.2. dar ciência desta deliberação aos recorrentes e demais órgãos e interessados cientificados do acórdão recorrido".
5.	Em sucinta peça, o embargante aponta omissão e contradição no julgamento deste Tribunal em decorrência da inobservância ao disposto na Lei 13.655/2018 e ao princípio da verdade material, nos seguintes termos:
"DA OMISSÃO E CONTRADIÇÃO
I - PRIMEIRO PONTO: JULGAMENTO SEM OBERVAR O DISPOSTO NA LEI Nº. 13.655, DE 25 DE ABRIL DE 2018: 
Entende o Embargante que o r. Acórdão foi proferido em omissão e em contradição ao art. 10 e segs. da Lei federal nº . 13.655, de 25 de abril de 2018, que altera o Decreto Lei nº . 4.657, de 4 de setembro de 1942:
 (...) 
II - SEGUNDO PONTO: EMBARGANTE PRESIDENTE DA CPL - COMISSÃO PERMANENTE DE LICITAÇÃO - PRINCIPIO DA VERDADE MATERIAL
O princípio da verdade material traduz a ideia de que, na apuração dos fatos, deve ser sempre buscado o máximo de aproximação com a certeza. Sua aplicação ao processo administrativo justifica-se na medida em que a Administração, na busca constante pela satisfação do interesse público, não deve conformar-se com a verdade meramente processual. 
Pode e deve estender sua atividade investigatória, valendo-se de elementos diversos daqueles trazidos aos autos pelos interessados, desde que os julgue necessários para a solução do caso. Celso Antônio Bandeira de Mello (2007, p. 489) compreende o princípio da seguinte forma: 
'a Administração, ao invés de ficar restrita ao que as partes demonstrem no procedimento, deve buscar aquilo que é realmente a verdade, com prescindência do que os interessados hajam alegado e provado [...]'. 
Odete Medauar (2007, p.170) afirma que o princípio da verdade material exprime que a Administração deve tomar decisões com base nos fatos tais como se apresentam na realidade, não se satisfazendo com a versão oferecida pelos sujeitos. Para tanto, tem o direito e o dever de carrear para o expediente todos os dados, informações, documentos a respeito da matéria tratada, sem estar jungida aos aspectos suscitados pelos sujeitos. Hely Lopes Meireles (2011, p. 739-740) explica que 'o princípio da verdade material, também denominado da liberdade na prova, autoriza a Administração a valer-se de qualquer prova lícita de que a autoridade processante ou julgadora tenha conhecimento, desde que a faça trasladar para o processo'. 
José dos Santos Carvalho Filho (2005, p. 891) aduz que o princípio da verdade material 'autoriza o administrador a perseguir a verdade real, ou seja, aquela que resulta efetivamente dos fatos que a constituíram'. 
Considerando que o Embargante era Presidente da Comissão de Licitação, na época dos fatos os seus recursos e conhecimentos eram restritos à realidade social do município de Formoso do Araguaia - TO., não dispondo assim, de recursos tecnológicos, sistema informatizados, e outros recursos que possibilitariam o melhor conhecimento de outras normas regentes, e considerando que restou claro que não houve má-fé por parte da Comissão - CPL, tampouco inexiste elementos que demonstrem interesse em prejudicar o certame, e que a penalidade aplicada não levou em consideração as circunstâncias agravantes ou atenuantes e os antecedentes do agente (especialmente sua hipossuficiência) , entende que o art. 22 da Lei nº 13.655, de 25 de abril de 2018, não foi aplicado, negando vigência à norma federal: 
'Art. 22. Na interpretação de normas sobre gestão pública, serão considerados os obstáculos e as dificuldades reais do gestor e as exigências das políticas públicas a seu cargo, sem prejuízo dos direitos dos administrados. 
§ 1º Em decisão sobre regularidade de conduta ou validade de ato, contrato, ajuste, processo ou norma administrativa, serão consideradas as circunstâncias práticas que houverem imposto, limitado ou condicionado a ação do agente. 
§ 2º Na aplicação de sanções, serão consideradas a natureza e a gravidade da infração cometida, os danos que dela provierem para a administração pública, as circunstâncias agravantes ou atenuantes e os antecedentes do agente".
6.	Ao final, requer o recebimento e o processamento dos aclaratórios, para fins de esclarecimento dos pontos omissos e contraditórios suscitados, e, por conseguinte, o acolhimento do recurso.
	É o relatório.

8.1. Márcio Oliveira Junior (5314/OAB-TO) e outros, representando Pedro Rezende Tavares.  
8.2. Pâmella Cristina Barbosa Dutra Barros (6840/OAB-TO) e outros, representando Igor Pugliesi Avelino e Paulo Leniman Barbosa Silva.  
8.3. Oswaldo Rocha Dourado Junior, representando Josp Construtora Ltda.  
8.4. Rodrigo de Carvalho Ayres (4783/OAB-TO), representando Aleandro Lacerda Gonçalves.  
8.5. Aline Ranielle Oliveira de Sousa Lima (4458/OAB-TO) e outros, representando Marcelo de Carvalho Miranda e Jose Edimar Brito Miranda.

Não atuou.

EMBARGOS DE DECLARAÇÃO EM TOMADA DE CONTAS ESPECIAL. INOVAÇÃO ARGUMENTATIVA. ARGUMENTOS TENDENTES A REDISCUTIR O MÉRITO DA DELIBERAÇÃO CONDENATÓRIA. INEXISTÊNCIA DE OMISSÃO, CONTRADIÇÃO OU OBSCURIDADE NA DECISÃO EMBARGADA. REJEIÇÃO. 1. Rejeitam-se embargos de declaração na ausência de qualquer obscuridade, omissão ou contradição na deliberação recorrida, ou mesmo divergência a ser dirimida. 2. Os vícios arguidos em sede de embargos de declaração devem ser aqueles verificados entre a deliberação e/ou a ementa e os argumentos que lhe serviram de embasamento, consistindo em inovação argumentativa a apresentação de alegação que sequer foi ventilada na fase anterior do feito, o que não se coaduna com os estreitos limites da presente espécie recursal. 3. Não cabe, em sede de embargos de declaração, a rediscussão de matéria decidida, para modificar o julgado em sua essência ou substância.

TOMADA DE CONTAS ESPECIAL (TCE)

Secretaria de Recursos (SERUR); Secretaria de Controle Externo de Tomada de Contas Especial (SecexTCE).

De início, entendo que os presentes embargos devem ser conhecidos, por preencherem os requisitos de admissibilidade previstos nos arts. 32, inciso II, e 34 da Lei nº 8.443/1992.
2. 	No mérito, verifico que inexistem vícios no Acórdão 920/2019, retificado, por inexatidão material, pelo Acórdão 2976/2019-TCU-Segunda Câmara.
3.	Com efeito, em virtude de sua peculiar natureza recursal, a teor do que estabelece o art. 34, caput, da Lei 8.443/1992 c/c o art. 287 do Regimento Interno do TCU, os embargos de declaração objetivam corrigir obscuridade, omissão ou contradição da deliberação recorrida, a fim de esclarecer, interpretar ou completar o pronunciamento anteriormente emitido, em benefício da sua melhor compreensão ou inteireza (v.g.: Acórdão 434/2018-TCU-Plenário, entre outros) .
4.	Vicente Greco Filho assim define esses vícios da deliberação:
" (...) obscuridade: defeito consistente na difícil compreensão do texto da sentença e pode decorrer de simples defeito redacional ou mesmo de má formulação de conceitos, havendo obscuridade quando a sentença está incompreensível no comando que impõe e na manifestação de conhecimento e vontade do juiz.
contradição: afirmação conflitante, quer na fundamentação, quer entre a fundamentação e a conclusão, sendo que, nesses casos, a correção da sentença, em princípio, não levaria a uma verdadeira modificação da sentença, mas apenas a um esclarecimento de seu conteúdo.
omissão: caso em que a sentença é complementar, passando a resolver questão não solucionada, ganhando substância, portanto, sendo que as questões que devem ser resolvidas pelo juiz são todas as relevantes postas pelas partes para a solução do litígio, bem como as questões de ordem pública que o juiz deve resolver de ofício, como, por exemplo, a coisa julgada."
 (in Direito Processual Civil Brasileiro 11ª edição, 2º Volume, Editora Saraiva, p. 259/260) .
5.	No mesmo sentido a jurisprudência dos tribunais pátrios, da qual reproduzo excerto do voto condutor da seguinte deliberação do egrégio STJ, a rememorar que os declaratórios:
" (...) objetivam expungir da decisão embargada, o vício da omissão, entendida como aquela advinda do próprio julgado e prejudicial à compreensão de causa, e não aquela que entenda o embargante, ainda mais como meio transverso a impugnar os fundamentos da decisão recorrida." (STJ, EDcl REsp 351490, DJ 23/09/2002) .
6.	Ora, tais situações não restaram evidenciadas no presente caso, vez que as questões trazidas pelo embargante não foram suscitadas na fase anterior do feito, razão pela qual não poderia o acórdão embargado ser obscuro, omisso ou contraditório em relação a elas.
7.	Por configurarem inovação argumentativa, é descabida a apreciação dessas questões em sede de embargos de declaração, consoante assente na jurisprudência deste Tribunal, a exemplo dos Acórdão 1355/2010-TCU-Primeira Câmara, e 180/2010 e 1.246/2010, ambos do Plenário.
8.	Constata-se, em verdade, que o embargante comparece perante este Tribunal, mediante embargos de declaração, para questionar a apenação que lhe foi imposta.
9.	Concluo, portanto, que suas contestações, muito embora tentem demonstrar a existência de omissão e contradição na deliberação embargada, buscam, na verdade, rediscutir o mérito da matéria decidida, o que, como dito acima, não se coaduna com os estreitos limites da presente espécie recursal, sendo repelido pela doutrina como pela jurisprudência dos tribunais pátrios, inclusive desta Corte.
10. 	Diante disso, sou pela rejeição dos embargos declaratórios em discussão.
11.	Esclareço, apenas, relativamente à apuração dos fatos conduzida nestes autos, que, nos termos do disposto no art. 70, parágrafo único, da Constituição Federal, bem como do art. 93 do Decreto-Lei 200/1967 c/c o art. 66 do Decreto 93.872/1986, o ônus de comprovar a regularidade da aplicação dos recursos públicos compete ao gestor responsável. 
12.	Destarte, caberia ao embargante colacionar aos autos os elementos necessários à comprovação da correta gestão dos recursos públicos sob sua responsabilidade ou, na impossibilidade, apresentar as justificativas cabíveis, acompanhadas de provas hábeis do alegado, ou demonstrar efetivo prejuízo à defesa, que deve ser por motivos alheios à sua vontade, o que não se verificou no caso em exame.
13.	Assim, as alegações ora apresentadas pelo embargante não tem o condão de descaracterizar as irregularidades apuradas nesta tomada de contas especial nem elidir a sua responsabilidade pela prática dessas irregularidades.
14.	Quanto à boa-fé dos responsáveis arrolados nos processos de controle externo deste Tribunal, esclareço que tal instituto deve ser objetivamente analisado e provado no caso concreto, considerando-se a prática efetiva e as consequências de determinado ato à luz de um modelo de conduta social, adotada por um homem leal, cauteloso e diligente. Ou seja, faz-se necessário constatar algum ato ou fato capaz de caracterizar a conduta zelosa e diligente do responsável, mediante prova nos autos, sem que seja necessária a comprovação de má-fé (dolo) , mas apenas da ausência de boa-fé objetiva.
15.	No caso, é considerado de boa-fé o responsável que, embora tenha concorrido para o dano ao erário ou outra irregularidade, seguiu as normas pertinentes, os preceitos e os princípios do direito.
16.	Por elucidativo, transcrevo abaixo excerto do Acórdão 7936/2018-TCU-Segunda Câmara, da relatoria do Ministro-Substituto Augusto Sherman Cavalcanti, em que essa temática foi abordada:
"11. No que se refere à boa-fé, o entendimento sedimentado nesta Casa é que, em se tratando de processos atinentes ao exercício do controle financeiro da Administração Pública, tais como o que ora se examina, a boa-fé não pode ser presumida, devendo ser objetivamente demonstrada e comprovada, a partir dos elementos que integram os autos, para que venha a ser reconhecida.
12. Tal interpretação decorre da compreensão de que, relativamente à fiscalização dos gastos públicos, privilegia-se a inversão do ônus da prova, pois cabe ao gestor comprovar a boa aplicação dos dinheiros e valores públicos sob sua responsabilidade.
13. Assim, o exame da boa-fé pressupõe a verificação da atuação do gestor público com honestidade, lealdade e probidade durante toda a gestão dos recursos públicos a ele confiados ou, se for o caso, da existência de justificativa amparada no direito para as condutas que importaram inobservância aos normativos legais.
14. Nesse sentido, é considerado de boa-fé o responsável que, embora tenha concorrido para o dano ao erário ou outra irregularidade, seguiu as normas pertinentes, os preceitos e os princípios do direito, como bem colocado no voto condutor do Acórdão 1921/2011-TCU-Segunda Câmara, da relatoria do Ministro Raimundo Carreiro, in verbis:
'5. Não se sustenta [...] a tese de que sua boa-fé deveria ser aceita, posto que presumida pela ausência de comprovação de má-fé. Ora, a boa-fé se presume apenas até que não seja descaracterizada, como, de fato, o foi. Entenda-se que, no âmbito desta Corte, de boa-fé se considera o responsável que, em que pese a ocorrência de dano ao erário ou outra irregularidade, tenha zelado por seguir as normas pertinentes, os preceitos e os princípios do direito. A análise, portanto, é feita sob o ponto de vista objetivo, sem que seja necessária a comprovação de má-fé, mas apenas da ausência de boa-fé, para que se julguem de imediato as contas em exame com a devida cobrança dos juros cabíveis.
6. Por esclarecedor, permito-me evocar excerto do artigo 'A caracterização da boa-fé nos processos de contas' (Bezerra, Luiz Felipe, Revista do Tribunal de Contas da União, v. 32, n.º 88, abr/jun de 2001) :
'A todos os indivíduos, inclusive aos gestores no trato da coisa pública, é exigível a obrigação de realizar condutas que não acarretem danos a terceiros, isto é, exige-se-lhes, nas relações jurídicas que estabelecem, o denominado cuidado objetivo. Exsurge, então, o que se denomina previsibilidade objetiva, a que Welzel faz alusão em seu trabalho 'Culpa e Delitos de Circulação', ao asseverar que 'é exigível o cuidado objetivo quando o resultado era previsível para uma pessoa razoável e prudente, nas condições em que o agente atuou'.
A previsibilidade objetiva nada mais é do que a possibilidade de antevisão do resultado, do ponto de vista de um homem zeloso, prudente. O resultado era previsível, mas não foi previsto pelo agente. Destarte, haveria conduta culposa quando o sujeito, não empregando a atenção e o cuidado exigidos pelas circunstâncias, não previu o resultado de seu comportamento, ou, mesmo o prevendo, levianamente pensou que ele não aconteceria. Caso contrário, se o resultado estivesse sendo perseguido pelo agente, não estaríamos no terreno da culpa, mas sim diante de dolo.
E é exatamente essa noção de cuidado objetivo necessário do homem médio, zeloso e prudente, denotando isenção de culpa, que se acha implícita na moderna conceituação do princípio da boa-fé, guindado a princípio de orientação máxima no Código de Defesa do Consumidor, ordenamento que efetivamente mudou o cenário contratual moderno do Brasil.
Nesse mesmo diapasão, atente-se para o conceito que nos apresenta Fernando Noronha, ao associar a boa-fé a um 'dever de agir de acordo com os padrões socialmente reconhecidos de lisura e lealdade', em contraposição ao conceito que se encontra na doutrina civilista clássica, para a qual a boa-fé é a intenção pura, isenta de dolo ou malícia, e que pode ser presumida ante a análise do elemento psíquico, anímico do agente.
A noção clássica de boa-fé subjetiva vem cedendo espaço à sua face objetiva, oriunda do direito e da cultura germânica, e que leva em consideração a prática efetiva e as consequências de determinado ato à luz de um modelo de conduta social, adotada por um homem leal, cauteloso e diligente, em lugar de indagar-se simplesmente sobre a intenção daquele que efetivamente o praticou.
Devemos, assim, examinar, num primeiro momento, diante de um caso concreto e nas condições em que o agente atuou, qual o cuidado exigível de uma pessoa prudente e de discernimento. Assim o fazendo, encontraremos o cuidado objetivo necessário, fundado na previsibilidade objetiva. Devemos, a seguir, comparar esse cuidado genérico com a conduta do agente, intentando saber se a conduta imposta pelo dever genérico de cuidado harmoniza-se com o comportamento desse agente. A resposta negativa leva à reprovabilidade da sua conduta, à culpa e, enfim, à não caracterização da boa-fé objetiva.''
15. No caso, entendeu-se que a documentação carreada aos autos pelo embargante não veio acompanhada de elementos suficientes para evidenciar a sua boa-fé, a partir de atitudes concretas do responsável tendentes a atenuar ou impedir o conjunto de irregularidades que lhe foi imputado, entre as quais: ausência de pesquisa de preços, de divulgação adequada do instrumento convocatório e de contratos; e inexistência de exame jurídico prévio dos editais.
16. Ao contrário, por descumprir as normas estabelecidas na legislação quando da aplicação dos recursos públicos, sem que houvesse justificativa plausível para isso, o recorrente não teve o cuidado objetivo esperado do gestor de recursos públicos".
17.	Nestes autos, não se apurou qualquer elemento de prova de atitudes concretas do Sr. Idelvan Alves da Silva tendentes a atenuar ou impedir as irregularidades que lhe foram imputadas e, por conseguinte, que levasse à configuração da sua boa-fé, o que poderia ser considerado como atenuante.
18.	Ao contrário, ante a natureza das irregularidades apuradas nos autos, restou demonstrado que o embargante descumpriu princípios e normas básicas acerca da realização de licitações públicas, ao inserir, em edital licitatório, cláusulas de caráter restritivo, quais sejam: a) comprovação de capital social ou patrimônio líquido desconforme com o art. 31, § 3º, da Lei 8.666/1993; b) fixação de prazo, a um só dia e um só horário, para realização de visita ou vistoria dos locais de realização das obras.
19.	Destarte, tem-se por correto o julgamento pela irregularidade das contas com aplicação de multa.
	Ante os fundamentos expostos, VOTO no sentido de que o Tribunal adote o Acórdão que ora submeto à deliberação deste Colegiado.
TCU, Sala das Sessões Ministro Luciano Brandão Alves de Souza, em 29 de outubro de 2019.
Ministro JOÃO AUGUSTO RIBEIRO NARDES 
Relator